【裁判字號】    90,台上,2583
【裁判日期】    900426
【裁判案由】    殺人
【裁判全文】
最高法院刑事判決                                九十年度台上字第二五八三號
    上  訴  人  甲○○
右上訴人因殺人案件，不服台灣高等法院高雄分院中華民國九十年一月十六日第二審
更審判決（八十九年度重上更(七)字第八二號，起訴案號：台灣高雄地方法院檢察署八
十一年度偵字第六六七三號），提起上訴，本院判決如左：
    主  文
上訴駁回。
    理  由
本件原判決認定上訴人甲○○於民國七十一年間，犯竊盜罪，經台灣高等法院台南分
院判處有期徒刑四月，於七十二年七月十三日執行完畢，又於七十三年間犯妨害公務
罪，經同院判處有期徒刑一年一月，於七十六年三月二十日執行完畢，仍不知悔改。
復因平日與其妻即被害人邱徐白菊感情不睦，常為金錢之事而生爭吵，於七十七年十
月二十六日凌晨五時許，與被害人共同駕駛電動馬達大型膠筏自高雄縣興達漁港出海
捕魚，至同日下午三時許返港，二人共同將捕獲之漁貨運至興達漁市場販賣。同日四
時許，上訴人即與友人至附近興達港對面老李海產店喝酒。約五時許，被害人販賣漁
貨完畢，即以回家煮飯給孩子吃為由，至老李海產店叫其回家。上訴人因而心生不快
，於同日下午五時二十五分左右（當日日沒時為十七時二十五分），二人收拾東西準
備駕駛膠筏返家，上訴人認被害人搬運東西之行動緩慢，乃責被害人「要回家煮飯
給孩子吃，動作要快一點，不要在那裡拖時間……」，二人即生爭執。二人上膠筏後
，共同乘膠筏返回其高雄縣茄萣鄉○○村○○路一五六號住處，在回程中，上訴人餘
怒未息，頓萌殺人之犯意，停船（膠筏）後，利用天色昏暗，航道內四下無人之際，
出拳猛打被害人胸部，並以膠筏上捕魚所用，前面為尖銳形狀之鐵，猛戮被害人頭
部、胸部等要害，致被害人頭部左側前額部扭挫裂傷一處○‧五×五公分深及骨、右
側前額部挫裂傷一處一×六公分，深及顱內（凹陷狀態）、右側肩部圓形挫裂傷一
處，約四×四公分深及胸腔內，及前胸部、上胸部等處廣泛肌組織出血、肋骨及鎖骨
骨折外傷（以上外傷係生前所致，另被害人身體上陰戶右側挫裂傷約一×二公分、左
右膝部各有挫裂傷一處均係死後所致）。被害人遽受強力攻擊，身受鉅創，終因急性
心肺虛脫死亡。上訴人再將其全身衣物脫光，將兇器及屍體丟入海中而遺棄之，以圖
滅跡。事後繼續駕駛該膠筏，約下午六時許，回到茄萣鄉崎漏村崎漏漁港靠岸，遇見
友人陳金古，均未與之交談，迨翌（二十七）日上午十時許，始佯稱其妻落水失蹤，
向茄萣分駐所報案請求協尋。嗣於當日、即十月二十七日中午十二時，邱天來（即上
訴人之弟）欲駕駛惠福祥漁船前往高雄縣茄萣鄉○○路二○一－三號造船廠保養時，
在該造船廠正後方約五十公尺處發現被害人之屍體，因而報警查獲等情。係以上開事
實，經查：(一)上訴人與被害人確於七十七年十月二十六日下午五時二十五分許，在興
達港漁市場販賣完畢後，二人收拾東西駕駛膠筏回家，此情除上訴人在警訊中屢次供
稱與被害人於七十七年十月二十六日十七時左右離開興達港，航程僅十五分鐘回到崎
漏村漁港停泊等情，其迄原法院審理時仍為相同之陳述，並經證人，即一起在該興達
港漁巿場販賣魚貨之蘇鍾松娣於警訊證稱：「甲○○和邱徐白菊夫妻二人，約於中午
三時許捕魚返回興達港，在漁會口由邱徐白菊販賣魚貨的，當天下午十七時或十八時
，天色昏暗，看見甲○○和邱徐白菊一同乘竹筏回去」等語相符。而上訴人於興達港
出發回到崎漏村漁港停泊，遇見友人陳金古，僅其一人上岸等情，除經上訴人於警訊
中供承：「當日下午十七時三十分左右，我駕竹筏停靠在崎漏停船位時，我因不見我
太太邱徐白菊，沒有向陳金古打招呼，也沒有跟他說我太太失蹤之事，以前停船時會
和古仔（即陳金古）打招呼的」等語（相驗卷四八－四九頁），核與證人陳金古於警
訊證述情節亦屬相符（相驗卷四五－四六頁），是可確認被害人與上訴人一同乘膠筏
欲回家，但在航程約十五分鐘之航行後，回到漏崎村漁港，卻只有上訴人一人到岸。
(二)被害人屍體係於翌日即同年月二十七日中午十二時許，為邱天來（即上訴人之弟）
駕駛惠福祥漁船，欲前往高雄縣茄萣鄉○○路二○一－三號造船廠保養時，在該造船
廠正後方約五十公尺處發現，因而報警，嗣經檢察官督同法醫師相驗結果，確認被害
人生前受有前揭所載之外傷，有檢察官督同法醫師製作之相驗屍體證明書及法醫師解
剖紀錄在卷可據。其中被害人所受前胸部及上胸部等有廣泛性肌組織出血、肋骨及鎖
骨骨折等外傷，此部分之傷固係因廣泛性外傷碰撞或打擊而引起，但其頭部右前額骨
折約一×六公分，深及顱內，及右側肩峰部挫裂傷，深及胸腔，要係銳器猛刺所致，
絕非廣泛性碰撞或打擊所造成，此有上開內政部警政署刑事警察局之鑑驗書記載可證
（相驗卷第三十頁）。況本件相驗之法醫師裴起林於原法院前審調查時證稱：死者部
分之外傷，可能是螺旋槳造成的，但是致命傷不可能是螺旋槳造成的，其致命的外傷
非常深入，亦即既深且小，是由尖銳器物所致，刺及胸腔肺部，螺旋槳是扇平且鈍型
，不可能造成此種傷，該致死外傷是在未落水前造成（上更(一)卷四六－四八頁），至
於前胸部及上胸部等處有廣泛肌組織出血，肋骨及鎖骨骨折外傷，由解剖看出皮下組
織出血是生前所受之傷，……死者在尚未受致命外傷前可能受拳頭打，……加速她的
死亡等情（上更(五)卷第八八頁）。而被害人係「因急性心肺虛脫死亡，其原因係外傷
所致或打擊引起，而其各內臟鬱血、肺內並無溺水物，並非溺死」等情，業經內政部
警政署刑事警察局鑑驗在案，有該局七十七年十二月六日刑醫字第四一八五七號鑑驗
書附卷可憑（相驗卷三十頁）。再參之法醫師裴起林於原法院前審調查時證稱：死者
無窒息症狀，應是死後落水，且係「他殺」等情以觀（上更(一)卷四六－四八頁、上更
(二)卷三一－三二頁、上更(三)卷第五七、五八頁），上訴人所辯「其妻係生前落水」、
「不知何故落水」云云，絕難置信。(三)證人即法醫師裴起林於原法院前審另證稱：死
者致命外傷既深且小，是由尖銳器物所致，其傷痕應是同一種兇器所致，右肩傷不太
可能被養蚵竹架所戮傷，若船之推進器能把衣服捲掉，則屍體恐怕已破碎，漩渦不可
能將衣服捲掉等語（上更(二)卷三一－三二頁），顯見殺人之兇器只有一種，且係尖銳
器物，並非鈍器。再查本件案發後，未在被告之膠筏內查扣任何刀械等器物，但上訴
人於原法院前審稱：其與妻邱徐白菊大概都半夜一、二點出海捕魚，當日下午三、四
點回到興達漁港賣魚貨，有時會在膠筏上睡覺，中午也在膠筏上煮東西吃，膠筏上有
廚房設備，船上有一支菜刀用來殺魚的等情（上更(四)卷第四三、四四頁），惟案發後
竟未發現有該刀子，此為承辦警員王武川、黃漢鈞於原法院前審到庭證明：曾到船上
蒐證，而無所獲等情（上訴卷第七十頁）。雖上訴人所畫之菜刀形狀寬扁（上更(五)卷
第八一頁），惟依法醫師裴起林所證：受傷的傷口不是上訴人所畫的刀所造成，兇器
應是頭尖細長的形狀，（原法院前審八十八年八月十日訊問筆錄）是足證兇器應非該
把菜刀無疑。又據告訴人徐賀陳稱：「我十八歲就在船上抓魚，船上一定要有鐵
魚，及魚鏢才能抓到魚，否則不能作業。」、「一般作業有時用網抓，也有用的。
……大魚還要用鐵把魚取。」（上更(六)卷第七七頁）等語。雖上訴人否認有該鐵
，辯稱：「我是用網網蝦而已。」，惟上訴人確有捕魚並賣魚之情形，已經其於警
訊中自承：「由我和太太邱徐白菊二人在賣魚。」、「留下我太太賣魚。」等情甚詳
，證人蘇鍾松娣亦證稱上訴人與被害人二人返回興達港後，由被害人販賣漁貨云云（
相驗卷第八頁、三十八頁），足證上訴人確有捕魚之情形，而非僅單純網蝦，而捕魚
作業，需要鐵魚，亦屬常情，是上訴人顯係以該鐵為兇器，予以殺害被害人無
疑。尚不能以被告所畫刀狀寬扁與死者致命傷為尖銳兇器所致不合，遽認其無本件殺
人犯行。原法院依上訴人與被害人同舟相處，漁港內無風無浪，被害人如何在生前能
遭受多處銳器之外傷？如何能將全身所附著之衣物全部脫落？又怎麼會死後落水？等
情況觀之，足以確認係上訴人用該尖銳鐵突擊被害人，其因遭受重擊，頭部骨折深
及顱內，肩峰部挫裂傷深及胸腔，致急性心肺虛脫死亡，嗣上訴人乃將其衣服剝光（
坊間傳說將死者衣服脫光，死者因無顏見人，而不會找兇手報仇，此說雖無科學依據
，但兇手為恐事跡敗露，寧信其有，自屬可能），推入海中，再將鐵丟棄無疑。上
訴人固否認有使用鐵捕魚，已如上述，告訴人徐賀亦未能提供鐵以供比對被害人
之傷痕，但漁船上備有鐵，供捕魚之用，已據徐賀證實，是亦不能以未查扣鐵，
而謂上訴人未使用尖銳之鐵重擊被害人。(四)再從上訴人於行兇後之舉止觀之，其與
被害人平常賣完魚貨回家，靠岸於崎漏村時，與熟識之友人陳金古碰面，均打招呼寒
喧，惟其於警訊之初坦承：「船到以後就不見太太的」、「當日下午十七時三十分左
右，我駕竹筏停靠在崎漏停船位時，我因不見我太太邱徐白菊，沒有向陳金古打招呼
，也沒有跟他說我太太失蹤之事，以前停船時會和古仔（即陳金古）打招呼的」等語
（相驗卷四八－四九頁），核與證人陳金古於警訊證稱「當天我因竹筏機械故障，自
己在崎漏停在船位上整理自己的竹筏，已是下午很晚（天昏暗）時間大約是晚上六點
鐘以後，甲○○駕竹筏停靠我旁邊，我只看見甲○○一人，沒看見他太太邱徐白菊，
而甲○○也沒有跟我打招呼，也沒有跟我講話，人不吭聲，平常如果甲○○返回停船
位，如果我在其旁停船位時，他都會和邱徐白菊跟我打招呼」等情相符（相驗卷四五
－四六頁），顯見其行兇後心虛而不與陳金古打招呼。再者，上訴人既然於當天下午
五時三十分至六時之間，船舶停靠後，發現其妻失蹤，並未立即向警察機關報案協尋
，遲至十月二十七日上午十時始向警方報案等情，業據其供承不諱（見相驗卷二頁反
面、六頁反面）。又其駕膠筏載被害人返航崎漏村途中，並未聽到異聲或有人落水之
聲音一節，亦據其供承在卷（相驗卷二頁反面、四三－四四頁、五二頁）。又依其於
偵查中所供：「……我在船尾開船，她（指死者）坐在船頭」、「不是面向她，但我
的位置可以看到她，我船開動時有看到她」、「以前當我跟我太太同船筏回崎漏村時
，途中我太太皆在船頭整理物品，快到達目的地時，我太太亦整理妥善而到船尾站在
我駕駛座邊講話，但這次我未注意，亦沒跟她說話，到達停泊處才發現失蹤」等語（
相驗卷第十一頁背面、第四十四頁），且檢察官勘驗現場時記載「在駕駛台下操作無
法看到船頭，待操作方向固定後上駕駛台，始能看到船頭約五十公分處。」（相驗卷
第十八頁背面），此所謂「能看到船頭約五十公分處」，應指可見船頭全貌及前方五
十公分處，否則如何操舵前進﹖是被害人在船筏上之情形，自始在上訴人目控下甚明
。若上訴人主觀上果真認為被害人不幸落水，衡諸正常情況，必定急於駕駛該竹筏回
頭尋找，甚至於請求陳金古幫忙駕駛船舶尋找，竟然碰見陳金古反而一句話都不說，
也不打招呼，其心虛之情昭然若揭。(五)又從上訴人在警訊中屢次供稱與被害人於七十
七年十月二十六日十七時左右離開興達港，航程僅十五分鐘，卻自述十七時三十分到
達，天色還很明朗云云。惟查：(1)案發後第一位碰見上訴人之證人陳金古業已於警訊
證稱：「已是下午很晚（天昏暗）時間大約是晚上六點鐘以後」、「當時天色很暗了
，沒有辦法看到人了」（相驗卷四五頁、上訴卷三四頁）；(2)證人即當日與被告一起
喝酒之王清誥於原法院前審證稱：「（法官問：甲○○當天幾點走﹖）約天色快暗了
，祇有甲○○先回去，我們尚在那邊喝」等語（上訴卷三五頁）；(3)證人蘇鍾松娣證
稱：「甲○○和邱徐白菊夫妻二人是先離開，當時是下午十七時或十八時因天色昏暗
，我也不清楚是幾點鐘，當時我是有看見甲○○和邱徐白菊二人一同乘竹筏離開興達
港」（相驗卷八頁、三七頁）；(4)再經原法院前審向交通部中央氣象局查明：案發當
日即七十七年十月二十六日高雄地區日沒時刻為十七時二十五分，有該局八十四年六
月二十六日中象字第三一○九號函可稽（附於八十四年重上更(三)字第一一號卷第四
十五頁），顯見上訴人供稱「天色還很明朗」云云與事實不符，絕非可採。依上說明
，可見上訴人與被害人係於七十七年十月二十六日下午五時二十五分左右駕駛膠筏返
家一節，應可確認。綜上各情，應足以確認上訴人是利用天色昏暗之際殺害被害人無
訛，上訴人所辯「天色還很明朗」各節，其目的是要誤導他人相信其不可能於光天化
日之下殺害其妻，益證其畏罪情虛。(六)被害人之屍體被尋獲時，係全身所附著衣物全
部脫落，上訴人辯稱：可能被膠筏的機器纏繞至衣服全部脫落。然依法醫師裴起林所
證：「螺旋槳不可能致使死者全身衣服脫落」等語（上更(一)卷四六－四八頁、上更(二)
卷三一－三二頁），參以被害人落水處係無風無浪之內海，亦不可能有風浪將死者之
衣服打落，因而係上訴人將死者全身衣物剝落成裸體，應無可疑。至於被害人屍體尋
獲後，尚有斗笠之繩子纏在頭髮上，係與被害人落水時，是否尚戴著斗笠有關，而與
上訴人是否擊戮被害人無涉，不能以之證明上訴人無擊戮被害人之犯行。當時上訴人
所駕駛之大型膠筏，長約六十六台尺，寬約十三‧五台尺。此種膠筏作業時，必須停
方可作業等情，業經原法院前審勘驗明確（上更(一)卷二五－二七頁），有勘驗筆錄
在卷可憑。足見上訴人從興達港返家途中，亦可停擊戮其妻。至於航道之寬度，雖
僅可容兩艘大型膠筏錯船，惟既無任何證據證明返航當時，尚有其他膠筏相遇，自不
足為上訴人有利之證明，上訴人對於其妻於返航中遭殺害，絕難辭其責任。(七)證人即
被害人之父母徐賀、徐張愛及其弟弟徐登壽於警訊及偵審各庭訊問時，均指稱被害人
是上訴人加害等語（見相驗卷三三頁、四二頁、一○二－一○三頁，一審卷七七－七
八頁，上訴卷七○－七一頁，上更(三)卷三七、三八頁），而證人即上訴人之父邱進枝
於警訊中供稱：「我的兒子（指上訴人）甲○○時常向我媳婦要錢，有時要不到錢就
會打我的媳婦（指被害人）」等語（見相驗卷四頁），證人黃陳玉綢於偵查中證稱
：「邱徐白菊死前有與我連絡，她有提到她出海時，常因工具壞了，對她很兇，脾氣
不好，且她曾離家出走」（偵查卷九二頁），又被害人生前投保國泰人壽意外險，且
將現款新台幣（下同）六十萬元寄放陳秀玉處，均不讓其夫即上訴人知悉，此情業經
證人陳秀玉於一審亦證稱：邱徐白菊將錢寄放在伊處共六十萬元，此事無人知悉，案
發後伊便將六十萬元返還其大兒子等情（一審卷第二七頁背面），證人徐賀亦稱：他
向我女兒要錢，我女兒想事前已先給他一萬元，又再拿五千元給他，賣完魚貨又要五
千元，我女兒不給才因此吵架。他常打她，但我都勸她回家。我女兒說甲○○常為女
人之事打她等情（上更(五)卷第六三、六四頁），足證被害人並不信任上訴人，其二人
感情不睦甚明。益證上訴人所辯伊夫妻感情很好，伊不可能殺妻一節，自非可採。至
於證人黃陳玉綢於偵查中證稱：「邱徐白菊死前有與我連絡，她有提到她出海時，常
因工具壞了，對她很兇，脾氣不好，她曾離家出走，每次邱女離家出走都到我家會住
十天左右，甲○○從來沒有去找過她，只有這次邱女失蹤當天甲○○有到我家來問我
說邱徐白菊有無到我家，我回說沒有來，因她怕她丈夫搜到保單，才放在我家，死後
沒有幾天，就打電話來要回保單」（偵查卷九二頁）、其在一審證稱「上訴人（甲○
○）不知其妻投保意外險之事，她死後我便打電話給甲○○告訴他受益人是甲○○」
（一審卷第二八頁），是依黃陳玉綢之證詞前後並無矛盾或不同之處，依其歷次陳述
之情況觀之，足證上訴人在被害人死亡之前尚不知被害人向國泰人壽投保意外險，被
害人失蹤當天，故作尋找態勢而前往被害人生前好友住處尋找，又與林順得、邱天來
共同幫忙協尋，無非欲造成被害人失蹤之假象。迨黃陳玉綢打電話告知上訴人為受益
人，保單在黃陳玉綢保管之情事，上訴人沒幾天才前往黃陳玉綢住處要回保單，領取
保險金－分別領走五十八萬零六元、六十五萬元，此情業經國泰人壽保險公司承辦員
陳美鑾於偵查中證明屬實，並且有同意書在卷可考（相驗卷第七九、八十頁、九十頁
背面），其於原法院前審稱：保險契約受益人一直是甲○○，訂約時受益人就是甲○
○（上更(五)卷第七六頁）。證人黃陳玉綢證述：邱徐白菊死後，我打電話告訴甲○○
，說死者有保險，受益人是甲○○，七十幾年投保，受益人一直是甲○○，不會為保
險金殺她（上更(五)卷第六四頁）。故其上開證詞已足以認定上訴人於案發當日故作尋
找被害人之態勢，數日後才前往黃陳玉綢住處要回保單之事實。(八)雖然：(1)證人即上
訴人父母邱進枝、邱吳牡丹嗣後改稱：上訴人夫妻相處和睦（一審卷六五頁，上訴卷
三三頁、五六頁，上更(三)卷第三八、三九頁），顯與邱進枝前開警訊初供所述不符，
自係事後迴護其子之飾詞。(2)證人徐賀於警訊第一次筆錄及證人徐登財（即被害人之
弟）於偵查中及一審證稱：上訴人夫妻感情不錯等語（見偵查卷第十三－十四頁、一
審卷九十－九一頁），要係其個人推測、判斷之詞，並非可採。(3)至於證人陳金古另
證稱：「案發當天，我在船裡面工作，我沒有看到甲○○，情形我不清楚，……警訊
筆錄不實在」（上訴卷三四－三六頁、上更(三)卷第三七頁），顯與陳金古在警訊初次
之證詞不合（相驗卷四五頁），要係事後迴護上訴人之飾詞，亦非可採。(4)證人即上
訴人之子邱順利於一審及原法院前審到庭證稱：「上訴人並未殺害我母親，本件純粹
是意外」一節（一審卷十二－十三頁、九一頁、九五頁），亦係迴護其父之詞，仍不
能採為有利上訴人之認定。(5)證人王清誥之證言，亦僅能證明事發當天下午，曾經與
上訴人及被害人在喝酒處雙方並無爭執（一審卷六五－六六頁、上訴卷三四－三六頁
），惟上訴人與被害人二人係在離開喝酒處發生爭執，證人王清誥上開證言仍不足採
為有利上訴人之認定。(6)證人林順得、邱天來之證言（原法院上訴卷五四－五五頁）
，係證明其等幫忙協尋被害人及發現屍體之經過，尚難以憑此認定上訴人未涉此犯行
。(7)證人吳清榮之證言，僅能證明上訴人與其均使用同型之膠筏，如開船不小心，容
易撞到蚵架（原法院上訴卷五三－五四頁），然本件係上訴人停船行兇，已如前述。
綜上之證人對於上訴人何以於右述短短十五分鐘之航程，與被害人相處時間內，竟然
被害人能身受如此外傷及竟然身上衣服遭剝光陳屍等情，均無法作有利之證明，是各
該證詞均難以置信。(九)本件公訴人認上訴人殺害其妻之原因，係貪圖保險金，及其妻
借給同村之「秀玉」、「銀春」等人之七十餘萬債權。惟上訴人並不知悉其妻投保國
泰人壽意外險，業據證人黃陳玉綢於一審證稱：「……甲○○並不知邱徐白菊有投保
意外險之事，她的保單放在我家，且投保時她先生（指上訴人）被關，因其毆打軍人
」、「她死後我便打電話給甲○○告訴他此事，受益人是甲○○」（一審卷第二七頁
），另證人陳秀玉於一審亦證稱：邱徐白菊將錢寄放在伊處共六十萬元，此事無人知
悉，案發後伊便將六十萬元返還其大兒子等情（一審卷第二六、二七頁），足證上訴
人對被害人投保意外險及債權之事並不知情，因而公訴意旨所持之論據，尚有誤會。
至於上訴人殺害其妻之原因，據被害人之父徐賀所述：「他（指上訴人）常為了女人
的事打我女兒」、「我女兒死後十六天，他就帶外面的女人回來住」、「我女兒打電
話給我說甲○○常為女人之事打她……」、「……目前那女人為甲○○生一女，……
甲○○在我女兒死後十六天就娶那女人」等語，惟經函調及上訴人所提出之戶口名簿
資料顯示上訴人係於八十一年一月十日與黃美麗結婚，於八十一年八月二十二日生下
長女邱凱琳，此有戶口名簿及上訴人除戶籍資料一份附卷可稽，其距本案發生之日七
十七年十月二十六日，已有三、四年之時間，足證徐賀所稱上訴人在被害人死後十六
天就另行娶妻一節，核與事實不符，至其餘所稱上訴人常為女人之事毆打被害人云云
，並無確切之證據以實其說，尚不能僅憑徐賀之上開陳述，遽認上訴人為女人之事而
殺害被害人。依其直接之原因，據上訴人於警訊中所稱：「我和太太賣魚至當日下午
十六時許，和朋友王清誥，還有明進、根仔四人到興達港對面老李海產店喝酒，而留
下太太在賣魚，她約十六時或十七時到老李海產店叫我說要回家煮飯給孩子吃，我就
和太太於十七時左右收拾東西，然後就離開興達港了。」、「我們回去時，因太太收
拾東西太慢，我就跟她說，要回去煮飯給孩子吃，動作要快一點，不要在那裡拖時間
，然後就以三字經她……。」（相驗卷第三十八、三十九頁）等情判斷，認上訴人
係於喝酒中被其妻以回家煮飯給孩子吃為由，催其回家而心生不快（據王清誥稱雙方
並無爭執），迄二人收拾東西準備駕駛膠筏返家，又認被害人搬運東西行動緩慢，雙
方始爆發爭執，迄回程期間，因餘怒未息，仗憑酒意，始萌殺人之犯意，停止膠筏後
殺害被害人致死甚明。(十)雖被告另辯稱：被害人經法醫師相驗結果，頭部左側前額部
挫裂傷一處○‧五×五公分深及骨、右側前額部挫裂傷一處一×六公分深及顱內、右
側肩部圓形挫裂傷一處約四×四公分深及胸腔內（見相驗卷第二十七頁），衡諸常
情，如係遭上訴人於返航途中殺害，必造成大量出血而濺及竹筏，依當時航道兩旁均
有人釣魚且上訴人必須駕駛竹筏之情況下，應無足夠之時間清洗竹筏上之血跡，而上
訴人於返航後停靠於崎漏村河道時，其旁亦有陳金古之竹筏停靠，此據證人陳金古證
述明確（相驗卷四十五頁背面），又上訴人發現其妻失蹤後，當晚即駕駛原竹筏與其
表弟林順得至興達港尋找，亦據證人林順得證述明確，凡此均證明上訴人並未清洗竹
筏。再證人即高雄縣警察局湖內分局刑警王武川到庭證稱：「七十七年十月二十八日
奉檢察官指示到船上蒐證，並無發現可疑之血漬及衣物」等語（上訴卷七十頁）。另
就本案偵查之過程，訊問證人即承辦警員黃漢鈞亦證稱：「是我承辦的，七十七年十
月二十六日那天風平浪靜，從興達港至陳屍地點，距離一千二百公尺，事發後隔天，
我檢查甲○○全身，並無任何傷痕，因若他殺其妻，其妻定會反抗，甲○○身上多少
有抓痕，當時甲○○似乎很傷心，船上並無打鬥痕跡，亦無血腥味，陳屍地點我親自
下海檢查，都是油，因旁邊是修船廠，從興達港至停船處有竹蚵架，若被竹架戳到，
傷口應會有竹的纖維殘跡，但傷口並沒有，而竹的竹桿有拳頭粗，據我所知，該地黃
昏後，有許多人在釣魚，且有許多養蚵的人在附近，海底有許多鐵罐，但無尖物……
亦未見到船上有尖銳之物」、「……我們數度查訪，他晚上也都在家，晚上亦睡在原
先他們夫妻睡的房間，亦未發現屋內有貼符或做法事，因我想若他殺他妻，大概不敢
睡同一房間，我亦問過他小孩，並無說是他父親殺死他媽媽，之前我去探訪時，他並
不知我是刑事管區○○○○○道……」等語（原法院上更(二)卷五三－五五頁），與證
人邱輝虎、王武川所證述之情節相符（一審卷六四－六五頁，上訴卷五三頁、七十頁
），依此推論上訴人自七十七年十月二十六日凌晨五時許，至查獲被害人之時，顯無
任何事證足以證明上訴人有殺害其妻之情事云云。然查，(1)證人即法醫師裴起林到庭
證稱：「死者受傷部位左右前額深層均係大腦所在之處，而且死者右側前額部挫裂傷
深入顱內，長一公分、寬一公分，並呈凹陷狀態，此情形必然造成腦的嚴重損傷。另
右側肩部有一圓形挫裂傷，它的傷口大概四×六公分，深度及於胸腔內，造成胸腔
內出血。此二部位之受傷情形（如解剖照片所示），並不會造成大量血液濺及竹筏之
情形。至於上訴人為何沒有被抓之傷痕，依據死者所受外傷關係位置嚴重之程度，死
者根本無招架反擊之餘地，所以上訴人身上不可能會有抓痕，死者遭受前揭傷情，已
失去反抗能力……在法醫學上，死者既係生前落水，又是生前外傷，應可認定必係他
殺才造成此結果」等語（上更(三)卷第五七、五八頁）。(2)縱然警員王武川、黃漢鈞在
膠筏上無發現可疑之血跡及上訴人身上並無抓痕，但上訴人對於其與被害人同舟返航
，又無任何第三人出現之情況，被害人卻遭殺害棄屍，要難推卸責任，更何況其一再
辯稱被害人是自行跌落海裡，絕對與事實不符，不能相信。是故證人王武川、黃漢鈞
此部分證言，俱不能採為有利上訴人之認定。(3)至於證人黃漢鈞證稱：「依我的刑案
經驗，如甲○○有殺妻，推測他應不敢再睡於原來夫妻所睡房內」（上更(三)卷第六八
、六九頁），此部分證言既係黃漢鈞所推測之證詞，自無足採為有利上訴人之認定。
又證人黃漢鈞另證稱：「航道回程中，有很多人釣漁，且插蚵，有人釣漁的航道約有
七、八百公尺，無人釣魚的航道約有二、三百公尺，而甲○○要回程須繞道興達港航
道（離岸邊有一段距離，且雜草叢生），其距離與釣漁人約二、三百公尺遠」等語（
上更(三)卷第七十頁）；然查被害人遭人殺害之時間，係七十七年十月二十六日十七時
二十五分以後天色昏暗之時，縱然河道有釣魚之人，也無法看見膠筏上之情況，執是
證人邱輝虎縱然亦為相同之證述，亦無足採為有利上訴人之認定。(4)至於證人陳正修
之證言（上更(一)卷四十－四一頁、上更(二)卷四一－四二頁），屬傳聞證據，亦無足採
為有利上訴人之認定。(5)證人黃漢鈞另證稱：「目前航道已完全改變」（上更(三)卷第
六九頁），故無法查證當天航程所費時間，暨被害人浮屍地點，潮水流動方向、速度
及與上訴人航行線關連性之必要，此部分爰不再予查證，附此明。(十一)按上訴人以膠
筏上捕魚鐵朝被害人要害即頭部及胸腔部猛戳，且下手至重，其有殺害被害人之意
甚為明顯，所辯：被害人係自己未站穩而落水云云，要係卸責之詞，尚無足取。綜上
所述，被害人確為上訴人所殺害，無可置疑，上訴人殺人犯行洵堪認定。為原判決認
定事實所憑之證據及認定之理由，且就上訴人所辯及證人所述各種證詞，說明其證據
取捨之理由甚詳。而以上訴人所為，係犯刑法第二百七十一條第一項之殺人罪及第二
百四十七條第一項之遺棄屍體罪。又上訴人曾於七十三年間犯妨害公務罪，經台灣高
等法院台南分院判處有期徒刑一年一月，於七十六年三月二十日執行完畢，有其刑案
資料查註紀錄表附卷可稽，五年以內再犯本案之罪，為累犯，除殺人罪之法定本刑為
死刑或無期徒刑部分依法不得加重外，其餘有期徒刑部分應加重其刑。另其所犯二罪
間，有方法結果之牽連關係，應從一重殺人罪處斷。再上訴人犯罪行為時，係在七十
九年十月三十一日以前，合於中華民國八十年罪犯減刑條例第四條第一項第五款規定
減刑之條件，乃撤銷第一審之判決，改判適用刑法第二百七十一條第一項、第二百四
十七條第一項、第四十七條、第五十五條、第三十七條第二項，中華民國八十年罪犯
減刑條例第二條第一項第一款第二目、第四條第一項第五款、第八條、第十五條，並
審酌上訴人素行不佳、手段兇殘、惡性非輕及犯後猶飾詞卸責、態度不佳等一切情狀
，量處無期徒刑，宣告褫奪公權終身；減為有期徒刑十五年，褫奪公權十年。復明
兇器鐵一支，業遭上訴人連同被害人屍體丟入海中滅失，故不予宣告沒收。經核於
法尚無違誤。上訴人上訴意旨略稱：(一)、原判決僅憑證人徐賀所述，推測上訴人以船
上捕魚之鐵重擊被害人，殊屬率斷。(二)、原判決認定上訴人之犯罪動機，顯無證據
。(三)、原審認定殺人兇器只有一種，且係尖銳器物並非鈍器，與論理法則有違，且有
理由矛盾及應於審判期日調查之證據未予調查之違背法令。(四)、原判決認定被害人死
亡之原因與鑑驗結果不符，亦未說明內政部警政署刑事警察局所認定「造成死者急性
心肺虛脫之原因，係因廣泛性外傷碰或打擊所致」一節，如何不可採，有不載理由之
違背法令。(五)、原判決認定被害人之傷勢，係銳器猛刺所致之證據，與鑑驗書所載內
容不符。(六)、原審以上訴人於警訊之供述，推論上訴人與被害人爭吵，即萌殺人之犯
意，採證與常情常理有違。(七)、無確切證據證明被害人於上訴人回程行駛於航道時，
仍同在船上。被害人或於上訴人倒船之際已不慎落水，或自行離船，而於路上遭遇不
測，均有可能，原審未詳察，遽論以殺人罪刑，認事用法均有違背法令云云。惟查證
據之取捨及犯罪事實之認定，乃事實審法院職權之行使，苟與經驗法則及論理法則無
違，即不容任意指摘為違背法令。原判決係綜合調查所得之證據資料，認定上訴人有
殺害被害人之事實，已一一說明其證據之取捨及認定之理由綦詳。而依原判決引用各
相關證人所述上訴人與被害人平日之感情，被害人既常有遭上訴人毆打而離家出走之
情形，則事發當日二人在海中行船之際，發生爭執，上訴人即萌殺機，將之殺害丟入
海中滅屍，自非全然無因。原判決所認定上訴人殺人之動機，難認與常情常理有違。
再原判決既就被害人之傷勢，認上訴人係使用一般船筏上捕魚用之尖銳器殺害被害人
，且該兇器係與被害人之屍體一起丟入海中等情，衡諸被害人之屍體，確係在海中被
發現，則其認定之事實亦非全然無據。又原判決係依法醫師之相驗及內政部警政署刑
事警察局鑑驗被害人傷勢之結果，認定被害人遽受強力攻擊，身受鉅創，終因急性心
肺虛脫死亡之事實，及引用之相關證據，尚無與卷存證據資料不符及理由矛盾之情形
。至於上訴人所指被害人可能生前不慎落水或自行離船，路上遭遇不測云云，顯係推
諉之詞。上訴意旨徒憑己見，否認犯罪，對於原審採證認事之職權行使，及原判決已
明白論斷之事項，任意指摘為違背法令，難謂有理由，應予駁回。
據上論結，應依刑事訴訟法第三百九十六條第一項，判決如主文。
中      華      民      國     九十     年      四      月    二十六    日
                              最高法院刑事第十庭
                                  審判長法官  莊  登  照
                                        法官  洪  明  輝
                                        法官  蔡  清  遊
                                        法官  黃  一  鑫
                                        法官  林  秀  夫
      右正本證明與原本無異
                                              書  記  官
中      華      民      國     九十     年      五      月      三      日


司法院資訊處製作；財團法人民間司法改革基金會備份。
